臺灣士林地方法院民事判決
110年度重訴字第456號
原      告  陳國華  
訴訟代理人  蔡文燦律師
被      告  財政部國有財產署000000000000000
法定代理人  曾國基  
訴訟代理人  郭曉蓉  
複代理人    吳嘉榮律師
上列當事人間請求塗銷土地所有權登記事件，本院於民國111年3
月7日言詞辯論終結，判決如下：
    主  文
被告應將坐落臺北市○○區○○段○○段○○○地號土地於民國九十六年
十二月二十九日以第一次登記為原因之所有權登記予以塗銷。
訴訟費用由被告負擔。
    事實及理由
一、原告主張：日據時期七星郡士林街溪洲底字溪洲底137番地
    （下稱137番地）於明治38年10月31日為陳諒取得，嗣因其
    中1厘7毛成為河川地於大正4年11月28日分割出本番-1土地
    ，另1厘6毛5系成為河川地於大正7年11月30日分割出本番-1
    土地，另1厘8毛1系成為河川地於大正8年11月20日分割出本
    番-1土地，另8厘9毛9系成為河川地於昭和7年4月12日分割
    出137-1番地（下稱137-1番地）並於同日處分削除，因陳諒
    於昭和9年1月8日死亡，剩餘1厘9毛5系之137番地於昭和9年
    6月7日以所有權相續為原因登記於陳諒之繼承人陳寬、陳萬
    全、陳木己、陳金樹、陳金英、陳水土、陳惟發名下，137-
    1番地於民國91年9月18日經臺北市士林地政事務所（下稱士
    林地政事務所）公告浮覆，其中一部分編為臺北市○○區○○段
    ○○段000地號土地(下稱398地號土地)，398地號土地又分割
    出同小段687地號土地(下稱687地號土地)，398地號土地、6
    87地號土地均已由陳諒之繼承人於93年間辦理繼承登記，13
    7番地於大正4年、7年、8年間分割出之土地部分，亦於91年
    9月18日經士林地政事務所公告浮覆，編為臺北市○○區○○段○
    ○段000地號土地(下稱系爭土地)，於96年12月29日以第一次
    登記為原因登記為中華民國所有，管理機關為被告，然系爭
    土地浮覆後，原所有權人之所有權應當然回復，原告為陳諒
    之再轉繼承人，系爭土地應為原告與其餘陳諒之繼承人公同
    共有，爰依民法第767條第1項中段、第828條第2項準用第82
    1條規定，請求被告將系爭土地於96年12月29日以第一次登
    記為原因之所有權登記予以塗銷等語。並聲明：被告應將系
    爭土地於96年12月29日以第一次登記為原因之所有權登記予
    以塗銷。
二、被告則以：137番地之土地臺帳，僅係日本政府徵收地租之冊籍，不足以證明陳諒為所有權人，且依137番地之土地臺帳記載面積0.1571甲，雖於沿革欄記載：「0.1610甲、分割4年11月28日處分本番ノーテ附ン別ニ記載ス，0.1440甲、分割7年11月30日處分本番ノーテ附ン別ニ記載ス，0.1275甲、分割8年11月20日處分本番ノーテ附ン別ニ記載ス，0.1094甲、分割昭和7年4月12日處分本番ノーテ附ン別ニ記載ス，0.0195甲、昭和19年新規賦租19年4月27日處分」等語，惟上開土地臺帳記載分割處分本番ノー「テ附ン別ニ記載ス」係指「由附表記載」之意，經與137-1番地之土地臺帳記載：「河川法第二條…昭和7年4月12日處分削除」比對結果，無一相符，原告主張137番地於大正年間分割出本番-1土地，均成為河川，並不可採；又依卷附「社子島堤內地區浮覆地面積計算清冊」所示，有關137番地浮覆前登記面積及原地籍圖面積，均付之闕如，亦無登記簿及舊地籍圖等資料可查，士林地政事務所110年7月22日北市士地登字0000000000號函記載：「經申請人（即原告）陳君等案附說明書及土地臺帳所載坍沒分割面積與旨揭土地（即系爭土地）面積相近，故可推定本案浮覆前土地係民國4年（大正4年）、民國7年（大正7年）及民國8（大正8年）由137地號分割出」等語，缺乏依據，且與137番地之土地臺帳記載「分割處分本番ノーテ附ン別ニ記載ス」之文義不合；且系爭土地縱已浮覆，不當然回復其所有權，仍應依法申請辦理所有權第一次登記，系爭土地經臺北市政府於79年3月6日（79）府工養字第00000000號公告「社子島防潮堤加高工程堤線樁位公告圖」而浮覆，原告就系爭土地之回復請求權，已於94年3月6日罹於時效消滅等語，資為抗辯。並聲明：原告之訴駁回。
三、本院得心證之理由：　　　
　㈠按私有土地，因天然變遷成為湖澤或可通運之水道時，其所
    有權視為消滅；前項土地，回復原狀時，經原所有權人證明
    為其原有者，仍回復其所有權，土地法第12條定有明文。所
    謂私有土地因成為公共需用之湖澤或可通運之水道，其所有
    權視為消滅，並非土地物理上之滅失，所有權亦僅擬制消滅
    ，當該土地回復原狀時，依同條第2項之規定，原土地所有
    人之所有權當然回復，無待申請地政機關核准；至同項所稱
    「經原所有權人證明為其原有」，乃行政程序申請所需之證
    明方法，不因之影響其實體上權利（最高法院103年度第9 
    次民事庭會議決議、103年度台上字第1407號判決、107年度
    台上字第601號裁定意旨參照）。
　㈡137番地之土地臺帳記載「明治38年10月」業主為「陳諒」，
    並記載「0.1610甲、分割(大正)4年11月28日处分本番ノー」
    、「0.1440甲、分割(大正)7年11月30日处分本番ノー」、「0
    .1275甲、分割(大正)8年11月20日处分本番ノー」、「0.1094
    甲、分割昭和7年4月12日处分本番ノー」，上開「0.1094甲、
    分割昭和7年4月12日处分本番ノー」下一行記載「原野0.0195
    甲」，有該土地臺帳在卷可稽（見本院卷第18至19頁）；13
    7番地之土地登記簿表示欄記載「受附昭和9年6月7日七星郡
    士林街溪洲底字溪洲底137番原野1厘9毛5系（即0.0195甲）
    」、事項欄記載「昭和9年6月7日…所有者…陳寬、陳萬全、
    陳木己、陳金樹、陳金英、陳水土、陳惟發」，137番地之
    土地臺帳記載「昭和9年6月7日、所有權相續、陳寬、陳萬
    全、陳木己、陳金樹、陳金英、陳水土、陳惟發」，有該土
    地登記簿（見本院卷第22至23頁）、土地臺帳（見本院卷第
    20頁）在卷可稽；137-1番地之土地臺帳記載「0.0899甲、
    河川法第二條第四條該當昭和7年4月12日处分削除」，有該
    土地臺帳在卷可稽（見本院卷第24頁），堪認陳諒所有之13
    7番地面積0.1610甲，於大正4年11月28日、大正7年11月30
    日、大正8年11月20日分別分割出面積0.0170甲（即0.1610
    甲－0.1440甲）、0.0165甲（即0.1440甲－0.1275甲）、0.01
    81甲（即0.1275甲－0.1094甲）部分，合計面積0.0516甲即5
    00.477172平方公尺，又於昭和7年4月12日分割出137-1番地
    面積0.0899甲部分並於同日以成為河川地為由處分削除，其
    餘0.0195甲部分則於昭和9年6月7日以繼承為原因登記於陳
    諒之繼承人陳寬、陳萬全、陳木己、陳金樹、陳金英、陳水
    土、陳惟發名下。嗣137-1番地部分於91年9月18日經士林地
    政事務所公告浮覆，編為398地號土地，398地號土地又分割
    出687地號土地，分割出137-1番地後之其餘137番地部分亦
    於同日經士林地政事務所公告浮覆，編為系爭土地面積505
    平方公尺，有士林地政事務所91年9月18日北市士地一字第0
    9131557800號公告之社子島堤內地區浮覆地面積計算清冊（
    見本院卷第26至28頁、第40至42頁、第148至150頁）、臺北
    市○○區○○○地區○○地○○○○地號對照表、對照清冊、日據時期
    地籍圖、現今地籍圖（見本院卷第38、151至160頁）在卷可
    稽，堪以認定。陳諒所有之137番地面積0.1610甲，扣除昭
    和7年4月12日分割出137-1番地面積0.0899甲，此部分浮覆
    後係編為398等地號土地，並非編為系爭土地，再扣除0.019
    5甲部分已於昭和9年6月7日以繼承為原因登記於陳諒之繼承
    人陳寬、陳萬全、陳木己、陳金樹、陳金英、陳水土、陳惟
    發名下，此部分並未成為河川地後浮覆，其餘於大正4年11
    月28日、大正7年11月30日、大正8年11月20日合計分割出面
    積0.0516甲即500.477172平方公尺，與系爭土地面積505平
    方公尺差距甚微，堪認系爭土地係陳諒所有137番地於大正4
    年11月28日、大正7年11月30日、大正8年11月20日分割出之
    合計面積0.0516甲即500.477172平方公尺部分，士林地政事
    務所110年7月22日北市士地登字0000000000號函亦同此認定
    （見本院卷第44頁），至於面積略有些微差距，應係日據時
    期與現今測量技術有所差異等因素所致，被告抗辯系爭土地
    並非於大正年間由137番地分割出之部分云云，並不可採。
    嗣系爭土地於91年9月18日經士林地政事務所公告浮覆，於9
    6年12月29日以第一次登記為原因登記為中華民國所有，管
    理機關為被告，有上開士林地政事務所公告及清冊（見本院
    卷第40至42頁）、土地登記謄本（見本院卷第54頁）在卷可
    稽，惟系爭土地浮覆後，依上開說明，原土地所有人之所有
    權當然回復，原告為陳諒之再轉繼承人，業據其提出繼承系
    統表、除戶謄本、戶籍謄本為證（見本院卷第46至52頁），
    且被告對此並不爭執（見本院卷第96頁），其依民法第767
    條第1項中段、第828條第2項準用第821條規定，請求被告將
    系爭土地以第一次登記為原因之所有權登記予以塗銷，應屬
    有據。
　㈢被告抗辯137番地之土地臺帳，僅係日本政府徵收地租之冊籍
    ，不足以證明陳諒為所有權人云云。惟日據時期日本政府為
    增加稅收，於明治31年7月公布「臺灣地籍規則」及「臺灣
    土地調查規則」，並成立臺灣臨時土地調查局，開始實施土
    地調查，至明治37年土地調查事業完成，根據土地調查結果
    設置土地臺帳及地籍圖等圖簿，並交由總督府財務局以建立
    地籍及賦稅基本冊籍，便於徵收地租(稅賦)及進行管理，其
    後日本政府於明治38年5月25日公布臺灣土地登記規則，規
    定登錄於臺帳之土地，其業主權(所有權)、典權、胎權(抵
    押權)、贌耕權(以耕作、畜牧與其他農業為目的之土地之租
    借)之變動(設定、移轉、變更、處分、限制或消滅)，非經
    登記不生效力，申請登記者應提出土地臺帳管轄機關核發之
    土地臺帳謄本向管轄之地方法院（轄內出張所）申辦，經調
    查確認登記事實後登錄於不動產登記簿，故土地臺帳係由日
    據時期日本政府成立臺灣臨時土地調查局根據土地調查結果
    設置，作為徵收地租（稅賦）之依據，乃最早之地籍簿冊，
    明治38年間實施不動產登記制度後，作為登記主管機關憑以
    審核確認登記權利異動事實之依據，亦即日據時期不動產登
    記簿登錄之物權變動情形係依據土地臺帳而來，土地臺帳自
    得作為認定所有權歸屬之參考。137番地之土地臺帳明確記
    載業主為陳諒，再參酌137番地扣除成為河川地後之剩餘上
    開0.0195甲部分，係以繼承為原因登記於陳諒之繼承人陳寬
    、陳萬全、陳木己、陳金樹、陳金英、陳水土、陳惟發名下
    ，亦足徵陳諒確為137番地之所有權人，被告上開抗辯，並
    不可採。
　㈣被告抗辯系爭土地經臺北市政府於79年3月6日（79）府工養
    字第00000000號公告「社子島防潮堤加高工程堤線樁位公告
    圖」而浮覆，原告就系爭土地之回復請求權，已於94年3月6
    日罹於時效消滅云云。雖系爭土地並未於光復後為所有權登
    記，其物上請求權固有15年消滅時效之適用，惟原告訴請塗
    銷者，乃96年12月29日辦理之登記，應認自此時起原告之所
    有權始遭妨害，迄至原告於110年11月29日提起本件訴訟（
    見本院卷第12頁收狀章），尚未逾15年，被告抗辯原告之請
    求權已罹於時效云云，亦不可採。
四、綜上所述，原告依民法第767條第1項中段、第828條第2項準
    用第821條規定，請求被告將系爭土地於96年12月29日以第
    一次登記為原因之所有權登記予以塗銷，為有理由，應予准
    許。
五、兩造提出之其餘攻擊防禦方法及證據，經本院審酌後，認為
    均不影響本判決之結果，自無逐一詳予論駁之必要，併此敘
    明。
六、據上論結，原告之訴為有理由，依民事訴訟法第78條，判決
    如主文。
中　　華　　民　　國　　111 　年　　3 　　月　　21　　日
                  民事第三庭  法  官  陳世源
以上正本係照原本作成。
如對本判決上訴，應於判決送達後20日內向本院提出上訴狀，若
委任律師提起上訴者，應一併繳納上訴審裁判費，否則本院得不
命補正逕行駁回上訴。
中　　華　　民　　國　　111 　年　　3 　　月　　22　　日
                              書記官  吳婉萱